臺灣雲林地方法院民事判決　九十二年度訴字第三四六號
　　原　　　告　乙　○
　　訴訟代理人　甲○○
　　被　　　告　丙○○
右當事人間請求確認通行權存在等事件，本院於民國九十三年七月七日言詞辯論終結
，判決如左：
    主      文
原告之訴駁回。
訴訟費用由原告負擔。
    事實及理由
一、原告主張：伊所有坐落雲林縣斗南鎮○○段新崙小段二○○－一地號土地，因與
    公路無適宜之聯絡，向利用坐落同段大東小段五七八－二五地號土地（下稱系爭
    土地）通行至公路，詎被告於民國八十五年五月間向雲林縣斗南鎮公所購得系爭
    土地後，即將伊通路堵塞，阻止伊通行系爭土地。再者，原大東段新崙小段二○
    ○－一地號土地在分割前，即係袋地，未與公路有所接續，被告主張伊應利用分
    割後同段同小段二○○－三地號土地通行，於法未合。又分割後之同段二○○－
    三地號土地其北側有他人之大東段大東小段五七八－一地號土地隔阻，是分割後
    之同段二○○－三地號土地亦未與公路接續，仍屬袋地，被告主張伊應利用分割
    後同段二○○－三地號土地通行，並無理由。為此求為確認伊對被告所有系爭土
    地就如附圖中編號甲所示面積三八平方公尺有通行權之判決。
二、被告則以：坐落雲林縣斗南鎮○○段新崙小段原二○○－一地號土地（原告所有
    土地之母地號），於七十一年二月二十二日分割前，為訴外人沈天南（應有部分
    二分之一）、沈天宗（應有部分一二○分之三七）及原告（應有部分一二○分之
    二三）三人所共有。而該筆土地分割前在該地西北處與相毗鄰之同段二○一地號
    土地間即有一條寬約三公尺巷道可供通行至公路，原二○○－一地號土地嗣經分
    割，由原地號（即原雲林縣斗南鎮○○段新崙小段二○○－一地號）分割增加出
    新崙小段二○○－二地號及二○○－三地號等二筆土地，原告分配所得之大東段
    新崙小段二○○－一地號土地四週為他人土地圍繞，成為袋地，既係因分割所致
    ，則依民法第七百八十九條規定，原告僅得通行其他分割人之所有土地。而分割
    後之大東段新崙小段二○○－三地號土地（嗣該筆二○○－三地號土地，又陸續
    分割新增出同小段二○○－六、二○○－七、二○○－八、二○○－九、二○○
    －十、二○○－十一等六地號）其西北邊旁原有之三公尺巷道仍可供通行至公路
    ，原告本應通行分割後之新崙小段二○○－三地號土地以至公路，惟原告於分割
    後取得二○○－一地號土地，竟自建圍牆阻斷其原通行路線，改通行伊所有系爭
    土地，是原告既應依法從分割後之新崙小段二○○－三地號土地通行以至公路，
    則原告請求通行伊所有之系爭土地，自無理由等語，資為抗辯；並聲明：駁回原
    告之訴。
三、得心證之理由：
　(一)按確認之訴，非原告有即受確認判決之法律上利益者，不得提起，民事訴訟法第
    二百四十七條第一項定有明文。亦即原告提起確認之訴，必須其主張之法律關係
    存否在當事人間不明確，致原告之權利或其他法律上之地位有不安之危險，即時
    有以確認判決除去之必要，其在法律上始有受判決之利益（最高法院五十二年台
    上字第一九二二號判例意旨可參）。本件原告主張對被告所有系爭土地如附圖中
    甲部分所示面積有通行權，既為被告所否認，則兩造間就原告通行該部分土地之
    權利存否已有不明確之狀態，且得以判決確認，將此不安狀態除去，則原告提起
    本件確認訴訟，即有受確認判決之法律上利益，合先敘明。
  (二)本件原告主張：其所有坐落雲林縣斗南鎮○○段新崙小段二○○－一地號土地四
    至均為私有建地（即同段一九九－二、二○○－二、二○○－六、二○○－八、
    二○○－三地號及被告所有之系爭土地）所環繞，與公路無適宜之聯絡，為一袋
    地之事實，業據其提出土地登記謄本、地籍圖謄本影本各一份為證，復經本院至
    現場踏勘，製有勘驗筆錄、現場略圖，並囑託雲林縣斗南地政事務所製作土地複
    丈成果圖（即附圖）在卷可佐，堪信為真。
  (三)按土地因與公路無適宜之聯絡，致不能為通常使用者，土地所有人得通行周圍地
    以至公路，民法第七百八十七條第一項前段固有明定。惟因土地之一部讓與或分
    割，致有不通公路之土地者，不通公路土地之所有人，因至公路，僅得通行受讓
    人或讓與人或他分割人之所有地，同法第七百八十九條第一項亦規定甚明。查，
    現有之雲林縣斗南鎮○○段新崙小段二○○－一地號（即原告所有之本案土地）
    與同段二○○－二、二○○－三、二○○－六、二○○－七、二○○－八、二○
    ○－九、二○○－十、二○○－十一等地號土地於七十一年二月二十二日分割前
    原同屬一筆，為訴外人沈天南（應有部分二分之一）、沈天宗（應有部分一二○
    分之三七）及原告（應有部分一二○分之二三）等三人所共有；嗣原二○○－一
    地號土地經分割成三筆，此三筆土地，除其中一筆保有原母地號外，另新增有二
    ○○－二及二○○－三等二地號，嗣後新增之二○○－三地號土地又因分割再新
    增加出第二○○－六、二○○－七、二○○－八、二○○－九、二○○－十、二
    ○○－十一等地號土地之事實，有被告提出之土地登記簿謄本、地籍圖謄本影本
    各一份在卷可憑，並為原告所不爭執，是被告此部分之主張自屬可信。次查，坐
    落雲林縣斗南鎮○○段新崙小段二○○－七、二○○－八等二地號兩筆土地與同
    段二○一地號土地相毗鄰處（即原二○○－一地號土地西北邊處）現有一條寬約
    三公尺私設巷道可供通行至公路，且上開二○○－七、二○○－八地號二筆土地
    ，現均利用該私設巷道（即附圖編號乙、丙、丁所示位置）以通公路對外聯絡等
    情，業經本院至現場踏勘屬實，製有勘驗筆錄、現場略圖，並囑託雲林縣斗南地
    政事務所製作土地複丈成果圖（即附圖編號乙、丙、丁所示位置）在卷可佐，且
    為原告所不爭執。是被告辯稱：分割前原大東段新崙小段二○○－一地號土地與
    同段二○一地號土地相毗鄰處即有一條寬約三公尺巷道可供通行至公路，分割前
    原二○○－一地號土地與公路並非無適當之聯繫，分割後原告分配所得之大東段
    新崙小段二○○－一地號土地四週為他人土地圍繞，成為袋地，既係因分割所致
    ，則依民法第七百八十九條規定，原告僅得通行其他分割人之所有土地等語，即
    非無據，應堪可採。
  (四)至原告雖辯稱：分割前原大東段新崙小段二○○－一地號土地，其四至即為他人
    之大東段新崙小段一九九之二、二○一之九、二○一之八、二○一、二一一及大
    東段大東小段五七八－一、五七八－二五等地號土地所附連圍繞，本即屬袋地，
    對外並無通路云云，並據其提出雲林縣斗南地政事務所八十七年七月二十三日南
    圖謄字第三八四五號地籍圖謄本影本一份為佐。就原告所提之地籍圖謄本影本觀
    之，分割前原大東段新崙小段二○○－一地號土地，其四至即為他人之土地所環
    繞，固無疑義，然土地與公路間是否有適宜之聯絡，須視土地實際使用狀況而論
    ，並非以地籍圖謄本為憑。蓋土地與公路間利用私設巷道以資連繫，而未能於地
    籍圖謄本上顯現，事所常見，亦為眾所週知之事實。原告徒憑一紙地籍圖謄本，
    即謂分割前原大東段新崙小段二○○－一地號土地為屬袋地，與公路無適宜之聯
    繫，顯與事實有違，不足採信。
　(五)綜上，本件原告名下新崙小段二○○－一地號土地，與同段二○○－八地號土地
    ，原屬同筆土地，且均利用分割前原大東段新崙小段二○○－一地號土地與同段
    二○一地號土地相毗鄰處之寬約三公尺私設巷道通行至公路，分割後原告之土地
    ，既為其他分割人之所有地所阻斷，致不通公路，則依前揭規定，原告自應利用
    他分割人之所有地通行，以至公路，方屬適法。職故，原告依民法第七百八十七
    條袋地通行權之規定請求通行被告之系爭土地中如附圖編號甲所示面積三八平方
    公尺範圍地，自屬無據，應予駁回。至於兩造其餘攻擊防禦方法，經審酌後，因
    與本件判決之基礎無涉，並不影響判決之結果，故未一一論述，亦附此說明。
四、據上論結，原告之訴為無理由，依民事訴訟法第七十八條，判決如主文。
中　　　華　　　民　　　國　　九十三　　年　　　七　　　月　　二十一　　日
　　　　　　　　　　　　　　　　　臺灣雲林地方法院民事庭
~B審判長法官　蕭守田
~B法　　　官　春生
~B法　　　官　蔣得忠
右為正本係照原本作成。
如對本判決上訴須於判決送達後二十日內向本院提出上訴狀。（須附繕本）
中　　　華　　　民　　　國　　九十三　　年　　　七　　　月　　二十一　　日
~B法院書記官　周玄鎮
